【裁判字號】    97,重訴,65
【裁判日期】    980421
【裁判案由】    拆屋還地等
【裁判全文】
臺灣宜蘭地方法院民事判決              97年度重訴字第65號
原      告  交通部台灣鐵路管理局
法定代理人  甲○○
訴訟代理人  陳為祥律師
複代理人    林國漳律師
被      告  寅○○
訴訟代理人  丑○○
被      告  壬○○
            子○○
            戊○○
            庚○○
兼前四人共同
訴訟代理人  癸○○
被      告  丁○○
            己○○
兼前二人共同
訴訟代理人  辛○○
被      告  卯○○
            午○○
            辰○○
            巳○○
            丙○○
            乙○○
兼前六人共同
訴訟代理人  未○○
當事人間拆屋還地等事件，本院於民國98年3月31日言詞辯論終
結，判決如下：
    主  文
被告寅○○應將坐落宜蘭縣宜蘭市○○段八二之六七地號基地內
，如附圖所示Ｃ部分，面積一○四‧六三平方公尺之地上建物拆
除，並將基地交還原告。
被告壬○○、子○○、戊○○、癸○○、庚○○、丁○○、己○○、辛○○應將坐落宜蘭縣宜蘭市○○段八二之六七地號基地內
，如附圖所示Ａ部分，面積一四四‧九五平方公尺之地上建物拆
除，並將基地交還原告。
被告卯○○、午○○、未○○、辰○○、巳○○、丙○○、乙○○應將坐落宜蘭縣宜蘭市○○段八二之六七地號基地內，如附圖
所示Ｂ部分，面積九二‧八平方公尺之地上建物拆除，並將基地
交還原告。
被告寅○○應自民國九十五年一月一日起至返還土地之日止，按
當期公告地價於一○○平方公尺部分按年息百分之三、四‧六三
平方公尺部分按年息百分之五計算，除以十二，再加計百分之五
營業稅計算之不當得利損害金，按月給付原告。
被告壬○○、子○○、戊○○、癸○○、庚○○、丁○○、己○○、辛○○應自民國九十五年七月一日起至返還土地之日止，按
當期公告地價按年息百分之五計算，除以十二，再加計百分之五
營業稅計算之不當得利損害金，按月給付原告。
被告卯○○、午○○、未○○、辰○○、巳○○、丙○○、乙○○應自民國九十五年七月一日起至返還土地之日止，按當期公告
地價按年息百分之三計算，除以十二，再加計百分之五營業稅計
算之不當得利損害金，按月給付原告。
訴訟費用由被告寅○○負擔百分之三十；被告壬○○、子○○、
戊○○、癸○○、庚○○、丁○○、己○○、辛○○負擔百分之
四十二，餘由被告卯○○、午○○、未○○、辰○○、巳○○、
丙○○、乙○○負擔。
本判決第四項於原告以新台幣貳萬伍仟元供擔保後，得假執行。
但被告寅○○如以新台幣柒萬柒仟壹佰拾陸元為原告供擔保，
得免為假執行；本判決第五項於原告以新台幣肆萬陸仟元供擔保
後，得假執行。但被告壬○○、子○○、戊○○、癸○○、庚○○、丁○○、己○○、辛○○如以新台幣壹拾萬捌仟伍佰零肆
元為原告供擔保，得免為假執行；本判決第六項於原告以新台幣
貳萬肆仟元為原告供擔保，得假執行。但被告卯○○、午○○、
未○○、辰○○、巳○○、丙○○、乙○○如以新台幣柒萬肆仟
壹佰伍拾肆元為原告供擔保，得免為假執行。
    事實及理由
一、原告主張：坐落宜蘭縣宜蘭市○○段82之67地號土地（下稱
    系爭土地）為國有，並由原告為管理人。又系爭土地經出租
    與被告寅○○及被告壬○○、子○○、戊○○、癸○○、庚○○、丁○○、己○○、辛○○之被繼承人即訴外人許長春
    、被告卯○○、午○○、未○○、辰○○、未○○、巳○○
    、丙○○、乙○○之被繼承人即訴外人劉邦能興建房屋居住
    使用。出租寅○○部分，興建如附圖所示C部分房屋，面積
    104.63平方公尺，租期自民國86年1月1日起至88年12月31日
    止，租金按當期公告地價，於100公尺範圍內按百分之3，超
    過部分按百分之5計算，再加計百分之5之營業稅；出租許長
    春部分，興建如附圖所示A部分房屋，面積144.95平方公尺
    ，租期自80年1月1日起至82年12月31日止，租金按當期公告
    地價百分之5，再加計百分之5之營業稅；出租劉邦能部分，
    興建如附圖所示B部分房屋，面積92.8平方公尺，租期自86
    年1月1日起至88年12月31日止，租金按當期公告地價於100
    公尺範圍內按百分之3，超過部分按百分之5計算，再加計百
    分之5之營業稅。前述3人並均簽訂土地租賃契約，租約第2
    條約定每年1、7月繳納，租期屆滿時，租賃關係即行消滅，
    原告不另通知，承租人如有意續租，應於租期屆滿前一個月
    向原告申請換約續租，承租人未辦理續約仍為使用，即為無
    權占有，應繳納使用補償金，並不得主張民法第451條之適
    用及其他異議。被告寅○○、許長春、劉邦能於上開租賃契
    約期限屆滿後，並未依約辦理續約，亦未將土地回復原狀後
    返還於原告，已發生阻止續約之效力，亦無發生不定期租賃
    關係之情形，已構成無權占有。即或不然，租約第10條約定
    ：「因舉辦公共事業需要或公務使用需要或依法變更使用者
    。」、「因政策需要或都市計畫必須收回者。」，原告得終
    止租約，因系爭土地已經行政院核定都市更新計畫，將於原
    地興建停車場，原告亦得依上開規定終止租約。許長春於81
    年11月28日死亡，被告壬○○、子○○、戊○○、癸○○、
    庚○○、丁○○、己○○、辛○○為繼承人；劉邦能於93
    年10月5日死亡，被告卯○○、午○○、未○○、辰○○、
    巳○○、丙○○、乙○○為繼承人，除繼承上開建物外，亦
    應承受系爭租賃契約之權利義務關係。爰本於民法第767條
    及租賃契約之法律關係請求被告將前揭建物拆除後，並將土
    地返還原告。再原承租人於租期屆滿或租約終止後因繼續占
    有使用土地，顯無法律上原因受有相當於租金之利益，亦使
    原告受有相當於租金之損害，故另依據不當得利之法律關係
    訴請被告分別自未再給付租金或使用補償金起，給付相當於
    租金之不當得利損害金。並聲明：(一)被告寅○○應將系爭土
    地基地內，如附圖所示C部分，面積104.63平方公尺之地上
    建物拆除，並將基地交還原告。(二)被告壬○○、子○○、戊○○、癸○○、庚○○、丁○○、己○○、辛○○應將系爭
    土地基地內，如附圖所示A部分，面積144.95平方公尺之地
    上建物拆除，並將基地交還原告。(三)被告卯○○、午○○、
    未○○、辰○○、巳○○、丙○○、乙○○應將系爭土地基
    地內，如附圖所示B部分，面積92.8平方公尺之地上建物拆
    除，並將基地交還原告。(四)被告寅○○應自95年1月1日起至
    返還土地之日止，按當期公告地價於100平方公尺部分按年
    息百分之3、4.63平方公尺部分按年息百分之5計算，除以12
    ，再加計百分之5營業稅計算之不當得利損害金，按月給付
    原告。(五)被告壬○○、子○○、戊○○、癸○○、庚○○、
    丁○○、己○○、辛○○應自95年7月1日起至返還土地之日
    止，按當期公告地價按年息百分之5計算，除以12，再加計
    百分之5營業稅計算之不當得利損害金，按月給付原告。(六)
    被告卯○○、午○○、未○○、辰○○、巳○○、丙○○、
    乙○○應自95年7月1日起至返還土地之日止，按當期公告地
    價按年息百分之3計算，除以12，再加計百分之5營業稅計算
    之不當得利損害金，按月給付原告。(七)前3項聲明，願供擔
    保請准宣告假執行。
二、被告之答辯如下：
（一）被告寅○○之部分：
      伊所有之建物是在45年間向原告購買，由原告以勞工住宅
      名義興建，原告當時說只要繳納租金，屆時土地就會出賣
      給員工，讓伊有期待而持續繳納租金。但後來原告卻表示
      已無租賃關係，改收使用補償金。伊願意放棄房屋，但不
      同意收取不當得利損害金。
（二）被告壬○○、子○○、戊○○、癸○○、庚○○之部分：
      系爭土地自81年11月28日許長春亡故後，即由伊等繼續使
      用，並按時繳納地租至今，從未欠租，原告並無表示反對
      之意思，依據民法第451條之規定有不定期租賃關係存在
      ，雖有部分原告以使用補償金名義收取，惟依最高法院46
      年台上字第519號判例：「因使用租賃物而支付之對價，
      即為租金，其約定之名稱如何，原非所問…應不因其名稱
      為補貼而謂非屬租金性質。」，仍應視為租金。且基地租
      賃關係並非要式契約，原告訴稱未續辦書面契約，即為無
      權占用，更屬無稽之談。被告並無違反土地法第103條各
      款之情事，承租至今已逾15年，兩造租賃關係確係依然存
      在。至自95年7月1日以後，原告為催討拆屋還地，即不再
      開給繳款書，也未依照民法第440條規定督促繳款，此後
      欠租應不可歸責於伊。先前繳款通知書都是以117平方公
      尺，現在原告變更為144.95平方公尺，面積變大，金額變
      高，伊等未測量過，都是根據原告通知去繳納，故不應以
      144.95平方公尺來計算。
（三）被告丁○○、己○○、辛○○之部分：
      願意拆屋還地，但原告請求不當得利之部分，伊等從未因
      繼承此屋得到任何利益，又都有按期繳納租金，應無不當
      得利之情形。且伊等未收到不再續約之通知。
（四）被告卯○○、午○○、未○○、辰○○、巳○○、丙○○
      、乙○○之部分：
      89年起未續約但仍依法繳納租金且從未積欠租金，95年上
      半年後並非伊等不繳納租金乃無從繳納，故原告違反民法
      第451、840條及土地法103條規定，本件應為不定期租賃
      契約且並無不當得利之處，雖原告其後通知繳納租金之文
      件改稱使用補償金，但郵政劃撥之戶名仍為「土地租金專
      戶」，可見應係租金之性質。96年8月間伊本願意配合原
      告，也有寫同意書，房屋是伊等向原告承購的，應該要給
      予補償。
三、原告主張，系爭土地為國有，並由原告為管理人。又系爭土
    地經出租與被告寅○○及被告壬○○、子○○、戊○○、癸○○、庚○○、丁○○、己○○、辛○○之被繼承人即訴外
    人許長春、被告卯○○、午○○、未○○、辰○○、未○○
    、巳○○、丙○○、乙○○之被繼承人即訴外人劉邦能興建
    房屋居住使用。出租寅○○部分，興建如附圖所示C部分，
    面積104.63平方公尺之建物，租期自86年1月1日起至88年12
    月31日止，租金按當期公告地價，於100公尺範圍內按百分
    之3，超過部分按百分之5計算，再加計百分之5之營業稅；
    出租許長春部分，興建如附圖所示A部分，面積144.95平方
    公尺之建物，租期自80年1月1日起至82年12月31日止，租金
    按當期公告地價百分之5，再加計百分之5之營業稅；出租劉
    邦能部分，興建如附圖所示B部分，面積92.8平方公尺之建
    物，租期自86年1月1日起至88年12月31日止，租金按當期公
    告地價於100公尺範圍內按百分之3，超過部分按百分之5計
    算，再加計百分之5之營業稅。前述3人並均簽訂土地租賃契
    約，租約第2條約定每年1、7月繳納，租期屆滿時，租賃關
    係即行消滅，原告不另通知，承租人如有意續租，應於租期
    屆滿前一個月向原告申請換約續租，承租人未辦理續約仍為
    使用，即為無權占有，應繳納使用補償金，並不得主張民法
    第451條之適用及其他異議。第10條則約定：「因舉辦公共
    事業需要或公務使用需要或依法變更使用者。」、「因政策
    需要或都市計畫必須收回者。」，原告得終止租約，而系爭
    土地經行政院核定都市更新計畫，將於原地興建停車場。又
    被告寅○○、許長春、劉邦能於上開租賃契約期限屆滿後，
    並未依約辦理續約。許長春於81年11月28日死亡，被告壬○○、子○○、戊○○、癸○○、庚○○、丁○○、己○○、
    辛○○為繼承人；劉邦能於93年10月5日死亡，被告卯○○
    、午○○、未○○、辰○○、巳○○、丙○○、乙○○為繼
    承人等事實，業據原告提出土地登記謄本、土地租賃契約書
    、繼承系統表及戶籍謄本、原告通知函等件為證，復經本院
    勘驗現場並囑託宜蘭縣宜蘭地政事務所測量屬實，製有勘驗
    筆錄、複丈成果圖及照片可參，雖有被告抗辯房屋為其等所
    購買云云，惟與其等不爭執形式上真正之土地租賃契約書文
    義未符，難認有據，是原告主張之上開情節，自堪信為真實
    。
四、原告主張，被告寅○○、許長春、劉邦能所有之建物於租約
    屆滿後即屬無權占用系爭土地，原告自得請求拆屋還地，及
    自未續予繳納使用補償費起，給付相當於租金之不當得利損
    害金乙節，則為被告所否認，並以前詞為辯，則本院首應審
    酌者乃為被告是否因租期屆滿而負有拆屋還地之義務？經查
    ：被告寅○○、丁○○、己○○、辛○○已到庭表明同意原
    告請求返還土地部分之請求。而被告壬○○、子○○、戊○○、癸○○、庚○○、卯○○、午○○、未○○、辰○○、
    巳○○、丙○○、乙○○則抗辯租期屆滿後，仍繼續使用房
    屋基地及繳交租金，已成立不定期租賃關係等語。然按租賃
    期限屆滿後，承租人仍為租賃物之使用收益，而出租人不即
    表示反對之意思者，視為以不定期限繼續契約，民法第451
    條固定有明文。惟該條文所謂租期屆滿須即表示反對之意思
    ，始生阻止續租之效力，意在防止出租人於租期屆滿後，明
    知承租人就租賃物繼續使用收益而無反對之表示，過後忽又
    主張租賃關係消滅，使承租人陷於窘境，並非含有必須於租
    期屆滿時，始得表示反對之意思存在。故於訂約之際，訂明
    期滿後絕不續租，或續租應另訂契約者，仍難謂不發生阻止
    續約之效力，此有最高法院55年台上字第276號判例可稽。
    本件兩造所訂土地租賃契約書第2條第2項約定：租期屆滿時
    ，租賃關係即行消滅，乙方即原告不另通知，甲方即承租人
    如有意續租，應於租期屆滿前一個月向乙方申請換約續租，
    甲方未辦理續約仍為使用，即為無權占有，應繳納使用補償
    金，並不得主張民法第451條之適用及其他異議等語以觀，
    系爭租約除係屬定有期限者外，於訂約時亦約明期滿後如欲
    續租應另訂新租約，參照上開之說明，本件確未再訂定新租
    約，自足生阻止續約之效力。又查，原告雖曾於租期屆滿後
    向被告收取「使用補償金」，但使用補償金乙詞，已於訂約
    時約明預定為無權占有使用土地之代價，縱令經原告指定存
    入「租金專戶」之郵政劃撥帳戶內，原告收取「使用補償金
    」，依約尚難評價為租金之性質。是被告壬○○、子○○、
    戊○○、癸○○、庚○○、卯○○、午○○、未○○、辰○○、巳○○、丙○○、乙○○抗辯租期屆滿後，尚有繳納租
    金，已另成立不定期租賃關係云云，自非可採。從而，原告
    主張被告分別所有如附圖所示A、B、C之建物仍係無權占有
    系爭土地之基地之事實，應堪採信。
五、按無法律上原因，而受利益，致他人受損害者，應返還其利
    益，民法第179條定有明文；又無權占有他人土地，可獲得
    相當於租金之利益，為社會通常之觀念，亦有最高法院61年
    台上字第165號判例可參。是以原告依不當得利之法律關係
    ，主張許長春、劉邦能、被告寅○○於租期屆滿後，未依約
    返還所承租之土地，其所興建之建物已無權占用系爭如附圖
    所示A、B、C之土地，核屬無法律上原因而受有相當於租金
    之使用土地利益，復已造成原告無法使用遭占用土地之損害
    。被告壬○○、子○○、戊○○、癸○○、庚○○、丁○○
    、己○○、辛○○為許長春之繼承人；被告卯○○、午○○
    、未○○、辰○○、巳○○、丙○○、乙○○為劉邦能之繼
    承人，亦應繼受其債務。且查，被告壬○○、子○○、戊○○、癸○○、庚○○、丁○○、己○○、辛○○實際占有使
    用之基地為附圖所示A部分，面積144.95平方公尺，業如前
    述，則其無權占有之範圍即為144.95平方公尺，不因其先前
    所繳納之租金係以117平方公尺計算而應更異為117平方公尺
    ，被告壬○○、子○○、戊○○、癸○○、庚○○此部分所
    辯，即難認有據。按依土地法第105條準用同法第97條所定
    ，建築基地之租金，按申報地價年息百分之10為限，乃指基
    地租金之最高限額，除以基地申報地價為基礎外，尚須斟酌
    基地之位置，工商業繁榮之程度，承租人利用基地之經濟價
    值及所受利益，並與鄰地租金相比較以為決定，並非必達申
    報總地價年息百分之10最高額（最高法院46年台上字第855
    號、68年台上字第3071號判例參照）。查本件原告與被告寅
    ○○、許長春、劉邦能於簽訂租約時，除就其等於租賃期間
    內雙方之權利義務詳為規範外，並已於租賃契約第2條約明
    ：承租人倘未辦理續約仍為使用，即為無權占用，應繳納使
    用補償金等語，且該規定核與上揭法條及判例意旨相符，並
    無違反法律之強制、禁止規定，亦無何違背公共秩序或善良
    風俗之情。是參諸占用系爭土地之建物或地上物均屬舊式建
    築，已有相當年數，且目前並未實際居住使用，有本院勘驗
    筆錄、照片及兩造之之陳述在卷可查。從而，本院依據雙方
    原訂租約之租金數額，併依前揭判例所示內容，認原告請求
    分別依租約所訂，即依當期公告地價，被告寅○○部分於
    100公尺按年息百分之5計算，其餘面積按年息百分之3計算
    ；許長春即其繼承人被告壬○○、子○○、戊○○、癸○○
    、庚○○、丁○○、己○○、辛○○部分按年息百分之5計
    算；劉邦能即其繼承人卯○○、午○○、未○○、辰○○、
    未○○、巳○○、丙○○、乙○○部分，按年息百分之3計
    算所受之使用土地利益，再加計百分之5之營業稅，並按月
    給付之，應屬適當，應予准許。
六、綜上所述，原告本於所有權之作用、不當得利、繼承等法律
    關係，訴請(一)被告寅○○應將系爭土地基地內，如附圖所示
    C部分，面積104.63平方公尺之地上建物拆除，並將基地交
    還原告。(二)被告壬○○、子○○、戊○○、癸○○、庚○○
    、丁○○、己○○、辛○○應將系爭土地基地內，如附圖所
    示A部分，面積144.95平方公尺之地上建物拆除，並將基地
    交還原告。(三)被告卯○○、午○○、未○○、辰○○、巳○○、丙○○、乙○○應將系爭土地基地內，如附圖所示B部
    分，面積92.8平方公尺之地上建物拆除，並將基地返還原告
    。(四)被告寅○○應自未再繳納使用補償費之95年1月1日起至
    返還土地之日止，按當期公告地價於100平方公尺部分按年
    息百分之3、4.63平方公尺部分按年息百分之5計算，除以12
    ，再加計百分之5營業稅計算之不當得利損害金，按月給付
    原告。(五)被告壬○○、子○○、戊○○、癸○○、庚○○、
    丁○○、己○○、辛○○應自未再繳納使用補償費之95年7
    月1日起至返還土地之日止，按當期公告地價按年息百分之5
    計算，除以12，再加計百分之5營業稅計算之不當得利損害
    金，按月給付原告。(六)被告卯○○、午○○、未○○、辰○○、巳○○、丙○○、乙○○應自未再繳納使用補償費之95
    年7月1日起至返還土地之日止，按當期公告地價按年息百分
    之3計算，除以12，再加計百分之5營業稅計算之不當得利損
    害金，按月給付原告，均有理由，應予准許。本院既認原告
    主張租期屆滿請求拆屋還地之部分為有理由，則原告亦主張
    其後系爭土地經行政院核定都市更新計畫，故終止租約乙節
    ，本院即無毋庸再為審酌，附此敘明。
七、假執行之宣告：原告陳明就聲明第4、5、6項願供擔保，聲
    請宣告假執行，核無不合，爰酌定相當之擔保金准許之；另
    本於衡平原則，併依聲請及依職權宣告，許被告給付相當之
    擔保金為原告預供擔保，得免為假執行。
八、裁判費負擔之依據：依民事訴訟法第78條。
中    華    民    國    98    年    4     月    21    日
                  臺灣宜蘭地方法院民事庭
                      法  官  郭淑珍
正本與原本無異。
如不服本判決，應於判決送達後20日內提出上訴狀（須附繕本）
。
中    華    民    國    98    年    4     月    22    日
                      書記官  林慶生


司法院資訊處製作；財團法人民間司法改革基金會備份。
